臺灣高等法院刑事判決　　　　　　 96年度上更(一)字第435號
上　訴　人　臺灣桃園地方法院檢察署檢察官
被　　　告　甲○○
選任辯護人　鍾明達律師
上列上訴人因被告毒品危害防制條例案件，不服臺灣桃園地方法
院92年度訴字第1391號，中華民國93年5月14日第一審判決（起
訴案號：臺灣桃園地方法院檢察署92年度偵續字第89號），提起
上訴，經判決後，由最高法院發回更審，本院判決如下：
    主  文
上訴駁回。
    理  由
一、本件公訴意旨略以：謝俊煜因故得知被告甲○○在販賣毒品
    ，遂向警表示願協助員警調查甲○○販賣毒品之行為。於民
    國（下同）九十年六月三十日三時許，謝俊煜在員警曾俊達
    之監控下，撥打甲○○所有之0000000000、00
    00000000、0000000000號行動電話予甲
    ○○，向甲○○佯稱其願以新台幣（下同）四千元之代價購
    買第一級毒品海洛因及第二級毒品安非他命各若干，甲○○
    即基於意圖販賣第一級毒品海洛因、第二級毒品安非他命營
    利之犯意，與謝俊煜在電話內約定在桃園縣龜山鄉「碧雲天
    汽車旅館」前交付上開毒品。嗣於同日三時三十分許，謝俊
    煜乘坐員警曾俊達駕駛之小客車前往上開地點，旋見甲○○
    依約攜帶第一級毒品海洛因（淨重０．三０公克）及安非他
    命（毛重一．七公克）各一包前來，甲○○見曾俊達駕駛之
    車輛即上車坐在後座，並命曾俊達將該車駛離，準備在車上
    交付毒品予謝俊煜。嗣該車行至桃園縣龜山鄉○○路○段麥
    當勞前，甲○○尚未交付予謝俊煜前，即為埋伏之員警陳聰
    敏駕車將曾俊達駕駛之車輛攔下，並當場在甲○○身上查獲
    前開毒品，因而未遂。因認被告甲○○涉有毒品危害防制條
    例第四條第五項、第一項之販賣第一級毒品未遂罪、同條例
    第五條第五項、第二項之販賣第二級毒品未遂罪嫌云云。
二、按犯罪事實應依證據認定之，無證據不得認定犯罪事實，刑
    事訴訟法第一百五十四條第二項定有明文。且事實之認定，
    應憑證據，如未能發現相當證據，或證據不足以證明，自不
    能以推測或擬制之方法，為裁判基礎（最高法院四十年臺上
    字第八六號判例參照）；認定不利於被告之事實，須依積極
    證據，苟積極證據不足為不利於被告之事實認定時，即應為
    有利於被告之認定，更不必有何有利之證據（最高法院三十
    年上字第八一六號判例參照）；又所謂「積極證據足以為不
    利被告事實之認定」，根據同院七十六年台上字第四九八六
    號判例意旨，係指據為訴訟上證明之全盤證據資料，在客觀
    上已達於通常一般之人不致於有所懷疑，而確信被告確曾犯
    罪之程度，若未達到此一程度，而有合理懷疑之存在時，即
    無從為有罪之認定。
三、本件公訴人認被告甲○○涉有右揭犯罪，係以證人謝俊煜於
    警偵訊時指證，與證人即查獲之員警曾俊達、陳聰敏之證述
    相符，且有曾俊達製作之職務報告書附卷可稽，復有第一級
    毒品海洛因及第二級毒品安非他命各一包扣案為其主要論據
    。惟經訊據被告甲○○，固坦承有於右揭時、地，持有第一
    級毒品海洛因及第二級毒品安非他命各一包為警查獲之事實
    不諱，惟堅詞否認有何販賣第一、二級毒品海洛因及安非他
    命之犯行，在本院前審辯稱：扣案之行動電話是綽號「二哥
    」之劉建民所有的，為警查獲當天伊幫劉建民接聽電話，伊
    知道打電話來的人是謝俊煜，謝俊煜在電話中未說有什麼事
    ，只是要約伊出去，伊就順手拿著那支電話到碧雲天汽車旅
    館前與謝俊煜見面，看到謝俊煜就上車，然後就被警查獲，
    查到的毒品海洛因、安非他命也不是伊的，因伊當時出門天
    氣很冷就隨手拿了一件外套穿，不知衣服中為何會有毒品，
    伊並無販賣毒品海洛因、安非他命予謝俊煜等語；在本審審
    理時辯稱：「謝俊煜所言不實在，謝俊煜說有事情要找我出
    來，我有出去，我自己以前有施用毒品，我沒有販賣毒品給
    謝俊煜，也沒有販賣毒品給陳政華，謝俊煜說我賣過毒品給
    陳政華不實在。」云云；其選任辯護人鍾律師為被告辯護稱
    ：被告沒有販賣毒品的犯意及行為，謝俊煜曾經證稱這些都
    是警方安排的，他說是警方教他的，謝俊煜的筆錄沒有證據
    能力，不能作為認定犯罪的基礎，被告現在也有正當工作，
    請庭上斟酌，其餘詳如辯護意旨狀所載。」等語。
四、本院查：
（一）本件係因警方於九十年六月三十日因偵辦甲○○之友人陳
      政華意外身亡之命案，另查覺陳政華亦有施用毒品惡習，
      經約談陳政華之員工謝俊煜，再比對陳政華生前之電話通
      聯紀錄，謝俊煜乃向桃園縣政府警察局桃園分局員警指出
      陳政華曾以電話聯絡購買毒品，該分局員警為追查毒品來
      源，乃於同日凌晨三時許，授意謝俊煜出面撥打陳政華曾
      撥打之0000000000、0000000000、
      0000000000號等行動電話，並指示謝俊煜向接
      聽電話者佯稱購買毒品，以誘捕販賣毒品者出面，而被告
      甲○○斯時適因故持有門號0000000000號手機
      故而接聽謝俊煜之電話，謝俊煜在電話中即向甲○○佯稱
      ：「我是阿華，我要東西」等語，冒陳政華之身份名義，
      表示要購買毒品，因甲○○當時不知陳政華已經死亡，即
      誤以電話中之謝俊煜真為陳政華本人，而受此引誘圖思販
      賣第一、二級毒品海洛因、安非他命予佯稱為「阿華」之
      謝俊煜，並在電話中與之相約在桃園縣龜山鄉○○路○段
      「碧雲天汽車旅館」前見面以進行毒品交易事宜。謝俊煜
      掛斷電話後，即依警方之指示，與喬裝司機之桃園縣政府
      警察局桃園分局曾俊達警員（現已離職）同坐一轎車前往
      ，另同分局陳聰敏警員則駕駛另一部車自後跟監以掩護謝
      俊煜，迄同日凌晨三時十五分許，甲○○依約至「碧雲天
      汽車旅館」前，並坐上已停等於該處由曾俊達駕駛之該部
      自小客車後座，曾俊達發動該車往前行駛一段距離後，自
      後跟監之陳聰敏即上前表明警察身分盤查甲○○，並分別
      在甲○○手中及身上查得第一、二級毒品海洛因、安非他
      命各一小包及門號0000000000號行動電話一支
      之事實，業據當場查獲被告之警員即證人曾俊達、陳聰敏
      及依警方指示出面引誘被告之證人謝俊煜於偵查中及本院
      審理時到庭證稱無誤（見九十二年度偵續字第八九號偵查
      卷附九十二年四月二十八日、五月八日、六月九日訊問筆
      錄、本院上訴審九十三年三月九日審判筆錄）。而扣案之
      毒品海洛因及安非他各一小包經送請鑑定結果，認分別含
      有毒品海洛因成分（淨重０．三公克，包裝重０．二公克
      ）及含甲基安非他命（毛重一．七公克），亦有法務部調
      查局編號000000000號鑑定通知書、行政院衛生
      署管制藥品管理局（九０）管檢字第九八七二六號檢驗成
      績書各乙紙在卷可憑（見九十二年度偵續字第八九號卷第
      八十四頁、九十年度偵字第一０六八一號卷第二十七頁）
      ，以上事實堪認為真實。
（二）惟查：
  (1)、證人謝俊煜於警訊時，雖曾指稱：陳政華所施用之毒品係
      向一名綽號「小珊」之女子購買，及警方授意謝俊煜撥打
      電話佯裝購買毒品，迨被告甲○○接聽謝俊煜之電話並依
      約前來，即在被告甲○○身上起出上開毒品海洛因及安非
      他命云云（見九十年度偵字第一０六八一號八至九頁）；
      然此均為被告所否認，且證人謝俊煜嗣後於偵審中亦改稱
      不知陳政華向何人購買毒品，事前也不認識被告等語，證
      人謝俊煜稱：「因為陳政華有用過我000000000
      0這支手機，警方帶我回去偵訊，警方將我手機拿去查，
      可能有查到游的電話，所以警察就叫我配合他們打電話給
      游，之後我就打電話給游，電話中我告訴游我是阿華（指
      陳政華）我要東西，然後她跟我約在碧雲天旅館龜山麥當
      勞附近見，之後警察就開車載我去等候，後來看到被告游
      走路過來，警方就將她捉住，帶回警局偵訊，才搜出他身
      上有帶毒品，我聽過陳政華打電話然後說我是阿華，我要
      東西，但我不知道他是打電話給誰，當時打電話給游沒有
      說要買何種毒品。」等語（見九十二年度偵續字第八九號
      二十六至二十八頁附九十二年四月二十八日訊問筆錄）；
      證人謝俊煜於本院前審審理時曾到庭經檢察官、辯護人交
      互詰問，及本院前審之補充訊問，亦再證稱：當日係配合
      警方假借陳政華身分撥打電話向接聽電話之人購買毒品，
      不知道接電話之人是誰，亦不知道陳政華以前打電話給誰
      及向何人購買毒品等語（詳見本院上訴審九十三年三月九
      日審判筆錄）。由上開證人謝俊煜之前後證詞以觀，證人
      謝俊煜就所知陳政華購買毒品之對象是否即為綽號「小珊
      」之女子，及其在警方授意下有無與電話中之被告談及毒
      品海洛因及安非他命之買賣等重要情節，有前後指證迴異
      之矛盾，證人謝俊煜於警訊中上開對被告不利之供陳內容
      是否屬實，非無疑義。
  (2)、又依證人謝俊煜所述前開各節，證人謝俊煜均堅稱其並無
      真正見聞陳政華向何人購買毒品，是證人於警訊時所陳曾
      聽聞陳政華說毒品係向綽號「小珊」之女子購買之陳述，
      乃傳聞證據，真正購買毒品之人係陳政華，僅「陳政華」
      本人知悉其係向何人購買毒品，陳政華又已身亡，本院無
      從再為查證，則證人前開於警訊中所為證言自難遽信為真
      。
  (3)、再退步言，縱使陳政華確曾向證人謝俊煜陳稱有撥打電話
      向綽號「小珊」女子購買毒品，亦無證據足認該名「小珊
      」之女子即係被告甲○○本人，且若被告真於陳政華死亡
      前即多次販賣毒品予陳政華，而於不知情之情況下，在電
      話中同意與佯稱陳政華之證人謝俊煜進行毒品交易，則被
      告於到達碧雲天汽車旅館前方，其見車內之證人謝俊煜非
      陳政華本人，而猶上車，且如警方所指被告仍欲與車上之
      證人謝俊煜進行毒品交易，亦顯然矛盾。
  (4)、綜上所述，證人謝俊煜於警訊中所稱陳政華生前都是向綽
      號「小珊」之被告購買毒品一節，已為被告所否認，且與
      證人謝俊煜其後之證述內容亦不符，又無證據證明證人謝
      俊煜於警訊中所述為真實，本院認為此部分不足為被告不
      利之認定，自不能資為被告有販賣毒品海洛因或安非他命
      之證據。
（三）又查，警察機關在偵查販毒等重大危害社會治安且又屬難
      以偵查之案件時，常使用誘捕方式辦案，此等辦案方式在
      不違反人身自由之不可受侵犯之憲法基本權之保障下，非
      不得為之，所蒐集而來之證據資料，亦非不得顯現於公判
      庭，採為法院論罪科刑之依據，惟此種誘捕方式之辦案可
      區分為兩種，一為創造犯意型誘捕，一為提供機會型誘捕
      。前者，又稱為「陷害教唆」，係指行為人原無犯罪意思
      ，因受他人（如便衣警察）之引誘，始生犯意，進而著手
      實行犯罪構成要件行為而言（參照最高法院九十一年臺上
      字第一五二三號判決），此種情形所取得之證據，並無證
      據能力。後者，又稱為「機會教唆」，係指行為人原本即
      有犯罪之意思，其從事犯罪構成要件行為之犯意，並非他
      人所創造，警察僅係利用機會加以誘捕，此種情形之犯罪
      行為人本具有販賣毒品之犯意，初非警察人員所造意，自
      得採為法院論罪科刑之依據（參照最高法院九十年度臺上
      字第六０六號、九十年度臺上字第二九七二號、九十年度
      臺上字第四二三七號、九十年度臺上字第四０三八號、八
      十九年度臺上字第五七九一號及八十七年度臺上字第二九
      七號判決）。查：
  (1)、證人謝俊煜本身並未施用毒品一節，業據證人謝俊煜於偵
      查中證述屬實（見九十二年度偵續字第八九號第二十七頁
      ），而遍查全卷卷證資料並無何證據足證被告甲○○前曾
      有販賣毒品海洛因或安非他命予陳政華、謝俊煜或他人之
      情形。而證人謝俊煜於警訊中所指曾自已身亡之陳政華處
      聽聞曾向綽號小珊之女子購買毒品一節又不足憑採，亦未
      有其他經查獲施用毒品之人指證毒品之來源來自被告之事
      證，自難認被告前曾有本案被查獲以外之任何販賣毒品之
      犯行。而被告雖因證人謝俊煜經警授意撥打電話聯絡後相
      約在碧雲天汽車旅館前見面欲進行毒品交易事宜，而為警
      查獲持有前開第一級毒品海洛因及第二級毒品安非他命一
      節屬實，並據證人即當場查獲被告之警員曾俊達、陳聰敏
      及依警方指示出面引誘被告之證人謝俊煜於偵查中及本院
      前審審理時一再證稱無誤（見九十二年度偵續字第八九號
      偵查卷附九十二年四月二十八日、五月八日、六月九日訊
      問筆錄、本院上訴審九十三年三月九日審判筆錄），然被
      告於之前既均無販賣毒品行為，又在不知情陳政華已經死
      亡之情形下，受佯稱為陳政華之證人謝俊煜所引誘始起意
      而攜帶毒品外出欲販售，認為被告於原無販賣毒品故意之
      情形下而受警方、證人之引誘為如此行為，核諸前開說明
      ，被告被查獲系爭毒品海洛因及安非他命，既係受警方安
      排之引誘，且並無證據證明被告之前即有販賣毒品之行為
      ，本件與「陷害教唆」之情形顯然相符，基此情形所取得
      之證據，自無證據能力，本院自不能以此而採認被告有違
      反毒品危害防制條例之販賣第一級毒品海洛因及第二級毒
      品安非他命既遂或未遂犯嫌或其他違反毒品危害防制條例
      情形之憑證。
  (2)、至於被告於接獲證人謝俊煜之電話後，於凌晨三時三十分
      許之深夜，仍攜帶毒品於約定之時地出現，固然屬實，惟
      在凌晨三時三十分之深夜，被告因朋友之約而外出見面，
      並不能因之即認為被告「自始即有販賣毒品之意思」，亦
      難因之即認定非屬所謂之陷害教唆，而令被告負販賣未遂
      之罪責。
五、綜上所述，本件被告被訴之上開犯行尚屬不能證明，經查復
    無其他積極證據足認被告有何毒品危害防制條例第四條第五
    項、第一項之販賣第一級毒品未遂罪、同條例第五條第五項
    、第二項之販賣第二級毒品未遂之犯行，原審以被告之犯行
    不能證明，而為被告無罪之諭知，經核其認事用法均無不合
    。本件公訴人之上訴意旨仍執陳詞，指摘原判決不當，難認
    為有理由，應予駁回。
八、據上論斷，應依刑事訴訟法第三百六十八條，判決如主文。
本案經檢察官李良忠到庭執行職務。
中　　華　　民　　國　　96　　年　　9 　　月　　12　　日
                  刑事第三庭審判長法  官  許國宏
                                  法  官  楊貴志
                                  法  官  許增男
以上正本證明與原本無異。
檢察官如不服本判決，應於收受送達後十日內向本院提出上訴書
狀，其未敘述上訴之理由者並得於提起上訴後十日內向本院補提
理由書（均須按他造當事人之人數附繕本）。
                                  書記官  鄒賢英
中　　華　　民　　國　　96　　年　　9 　　月　　12　　日
